---
title: "Lista I: Q6"
author: "Alberson Miranda"
date: "`r Sys.Date()`"
format: pdf
number-sections: true
mainfont: "Times New Roman"
monofont: "Consolas"
monofontoptions:
  - Scale=0.8
highlight-style: zenburn
header-includes: 
  - \renewcommand\thesubsection{\Alph{subsection}}
---

```{r configs, include = FALSE}
knitr::opts_chunk$set(
  fig.output = "70%"
)
```

# Dado o processo $y_t=\phi_0+\phi_1y_{t-1}+a_t$:

## Simule 1000 observações considerando $|\phi|<1$, $\sigma^2=5$ e $y_0=\frac{\phi_0}{1-\phi_1}$. Apresente o gráfico da série, a função de autocorrelação e a função de autocorrelação parcial.

Primeiramente, o código para simular um processo AR(1):

```{r funcao AR1}

# reprodutibilidade
set.seed(1)

# função geradora de processo AR(1)
ar1 = function(
    # quantidade de t (incluindo horizonte de previsão)
    t,
    # constante
    phi_0 = 0,
    # coeficiente autoregressivo
    phi_1,
    # variância
    v
) {
  
  # y_t inicial
  # se a série é estacionária E[y_t-1] = E[y_t])
  y_t = phi_0 / (1 - phi_1)
  
  # gerando processo a partir de t_2 até t
  for (i in 2:t) {
    # ruído branco
    erro = rnorm(1, mean = 0, sd = sqrt(v))
    # AR1
    y_t[i] = phi_0 + phi_1 * y_t[i - 1] + erro
  }
  
  # retorna processo
  return(y_t)
}
```

Obtendo a série simulada:

```{r a serie}
# série AR(1)
y_t = ar1(
  t = 1000,
  phi_1 = 0.5,
  v = 5
)
```

Os gráficos:

```{r a graficos}
# série
plot(
  y_t, type = "l",
  xlab = "t, h",
  ylab = "Y"
)

# funções de autocorrelação
par(mfrow = c(1, 2))
acf(y_t, main = "", xlab = "defasagem", ylab = "FAC")
pacf(y_t, main = "", xlab = "defasagem", ylab = "FACP")
```

## Repita a letra A, agora considerando $\sigma^2=100$.

```{r b serie}
# série AR(1)
y_t = ar1(
  t = 1000,
  phi_1 = 0.5,
  v = 100
)

head(y_t)
```

Os gráficos:

```{r b graficos}
# série
plot(
  y_t, type = "l",
  xlab = "t, h",
  ylab = "Y"
)

# funções de autocorrelação
par(mfrow = c(1, 2))
acf(y_t, main = "", xlab = "defasagem", ylab = "FAC")
pacf(y_t, main = "", xlab = "defasagem", ylab = "FACP")
```

Ambas séries continuam variando em torno da média, entretanto, como esperado, a amplitude da série de maior variância é maior. As autocorrelações da segunda série também estão maiores, o que não era esperado dado que $\rho_j=\phi^j$, ou seja, não depende da variância. Isso provavelmente ocorre porque a função `sample()` é aleatória e a média de $e_t$ é próxima de zero mas não exatamente. Por exemplo:

```{r rnorm}
erro = rnorm(1000, 0, 10)
head(erro)

# média do erro
mean(erro)
```

## Repita a letra A, considerando agora $y_0=500$. O que você observa de diferente?

```{r c serie}
# série AR(1)
y_t = ar1(
  t = 1000,
  phi_0 = 500,
  phi_1 = 0.5,
  v = 5
)

head(y_t)
```

Os gráficos:

```{r c graficos}
# série
plot(
  y_t, type = "l",
  xlab = "t, h",
  ylab = "Y"
)

# funções de autocorrelação
par(mfrow = c(1, 2))
acf(y_t, main = "", xlab = "defasagem", ylab = "FAC")
pacf(y_t, main = "", xlab = "defasagem", ylab = "FACP")
```

A diferença agora é que com a constante diferente de zero, a série flutua em torno de sua nova média:

\begin{equation}
  \begin{aligned}
    E[Y_t]&=\frac{c}{1-\phi_1} \\
    &=\frac{500}{1-0.5} \\
    &=1000 \\
  \end{aligned}
\end{equation}

## Simule 1000 observações considerando $|\phi|>1$, $\sigma^2=5$ e $y_0=\frac{\phi_0}{1-\phi_1}$. Apresente o gráfico da série, a função de autocorrelação e a função de autocorrelação parcial. Qual a principal diferença entre essa série e a série simulada na letra A?

```{r d serie}
# série AR(1)
y_t = ar1(
  t = 1000,
  phi_1 = 1.2,
  v = 5
)

head(y_t, 20)
```

Os gráficos:

```{r d graficos}
# série
plot(
  y_t, type = "l",
  xlab = "t, h",
  ylab = "Y"
)

# funções de autocorrelação
par(mfrow = c(1, 2))
acf(y_t, main = "", xlab = "defasagem", ylab = "FAC")
pacf(y_t, main = "", xlab = "defasagem", ylab = "FACP")
```

A série não é mais convergente, mas explosiva. Posso provar que isso irá acontecer para qualquer $|\phi|>1$ reescrevendo $y_t$ na forma iterativa:

\begin{align}
  y_t &= c+\phi_{t-1}+\epsilon_t \\
  y_{t-1} &= c+\phi_{t-2}+\epsilon_{t-1} \\
  y_{t-2} &= c+\phi_{t-3}+\epsilon_{t-2} \\
  \vdots \nonumber
\end{align}

Substituindo (3) e (4) em (2), temos:

\begin{equation}
  \begin{aligned}
    y_t &= c + \phi(c + \phi y_{t-2} + \epsilon_{t-1}) + \epsilon_t \\
    &= c + \phi(c + \phi(c + \phi y_{t-3} + \epsilon_{t-2}) + \epsilon_{t-1}) + \epsilon_{t} \\
    &= c + \phi c + \phi^2c + \phi^3y_{t-3} + \phi^2\epsilon_{t-2}) + \phi\epsilon_{t-1}) +     \epsilon_{t} \\
    & \vdots \\
    &= \sum_{i=1}^{k}c\phi^{i-1} + \phi^k y_{t-k} + \sum_{j=0}^{k}\phi^{j}\epsilon_{t-j}
  \end{aligned}
\end{equation}

Com $k \to \infty$, temos que os 3 termos de $y_t$ são divergentes com $|\phi|>1$. O segundo termo se dá diretamente, enquanto o primeiro e terceiro termos são séries geométricas divergentes.

\begin{equation}
  \lim_{k \to +\infty} \phi^ky_{t-k} = \infty
\end{equation}

\begin{equation}
  \sum_{i=1}^{k}c\phi^{i-1} = \frac{c(1-\phi^k)}{1-\phi}
\end{equation}

Com $|\phi| > 1$,

\begin{equation}
  \lim_{k \to +\infty} \frac{c(1-\phi^k)}{1-\phi} = \infty
\end{equation}

Somente no caso em que $|\phi| < 1$ é que a convergência é obtida em (7):

\begin{equation}
  \lim_{k \to +\infty} \frac{c(1-\phi^k)}{1-\phi} = \frac{c}{1-\phi}
\end{equation}

## Para o modelo estimado na letra A, escreva a equação de previsão e obtenha $E[y_{T+h|\Omega_T}]$ para $h=1, ..., 200$. Essa previsão converge para a média incondicional do processo? Apresente graficamente os valores previstos e a média incondicional.

Primeiro a teoria. Para um processo AR(1) $y_t = c + \phi y_{t-1} + \epsilon_t$, a previsão para um horizonte $h$ se dará por:

\begin{equation}
  \begin{aligned}
    \hat{y}_{T+1} &= E[c + \phi y_t + \epsilon_{T+1}] = c + \phi\mu \\
    \hat{y}_{T+2} &= E[c + \phi \hat{y}_{T+1} + \epsilon_{T+2}] = c + \phi(c + \phi\mu) = c + \phi c + \phi^2\mu \\
    \hat{y}_{T+3} &= E[c + \phi \hat{y}_{T+2} + \epsilon_{T+3}] = c + \phi(c + \phi c + \phi^2\mu) = c + \phi c + \phi^2\mu + \phi^3\mu \\
    \vdots \\
    \hat{y}_{T+h} &= E[c + \phi \hat{y}_{T+h-1} + \epsilon_{T+h}] = \sum_{i=1}^{h}c\phi^{i-1} + \phi^h\mu \\
  \end{aligned}
\end{equation}

Acerca da convergência, tomamos o limite:

\begin{equation}
  \begin{aligned}
    \lim_{h \to +\infty} \hat{y}_{T+h} &= \sum_{i=1}^{\infty}c\phi^{i-1} + \phi^\infty\mu \\
    &= \begin{cases}
      \frac{c}{1-\phi} + 0, & |\phi| < 1 \\
      \infty, & |\phi| > 1
      \end{cases}
  \end{aligned}
\end{equation}

Portanto, sim, a previsão deve convergir para a média incondicional do processo neste caso.

Agora, reescrevo a função `ar1` para adicionar a capacidade de previsão — e também a possibilidade de usar erro médio diferente de zero, para simular o mundo real e verificar como isso afeta a velocidade de convergência:

```{r funcao previsao}
# função geradora de processo AR(1) com previsão
ar1 = function(
    # quantidade de t (incluindo horizonte de previsão)
    t,
    # constante
    phi_0 = 0,
    # coeficiente autoregressivo
    phi_1,
    # variância
    v,
    # horizonte de previsão
    h = NULL,
    # média do erro
    erro_medio = 0
) {
  
  # y_t inicial
  # se a série é estacionária E[y_t-1] = E[y_t])
  y_t = phi_0 / (1 - phi_1)
  
  # gerando processo a partir de t_2 até t
  for (i in 2:t) {
    # ruído branco (ou apenas próximo o suficiente, para simular o mundo real)
    erro = rnorm(1, mean = erro_medio, sd = sqrt(v))
    # AR1
    y_t[i] = phi_0 + phi_1 * y_t[i - 1] + erro
  }

  # previsão
  if (!is.null(h)) {
    # média da amostra
    u = mean(y_t)
    # loop representando a eq. 10
    for (i in 1:h) {
      y_t[t + i] = tail(cumsum(phi_0 * phi_1 ^ (1:i - 1)), 1) + u * (phi_1) ^ i
    }
  }
  
  # retorna processo
  return(y_t)
}
```

```{r e serie}
# série AR(1)
y_t = ar1(
  t = 1000,
  phi_1 = 0.5,
  v = 5,
  h = 200,
  phi_0 = 500
)

# evidência da convergência em números
y_t[995:1015]
```

```{r e graficos}
# série
plot(
  y_t, type = "l",
  xlab = "t, h",
  ylab = "Y"
)

# funções de autocorrelação
par(mfrow = c(1, 2))
acf(y_t, main = "", xlab = "defasagem", ylab = "FAC")
pacf(y_t, main = "", xlab = "defasagem", ylab = "FACP")
```

## Para o modelo estimado na letra D, escreva a equação de previsão e obtenha, computacionalmente, $E[y_{T+h|\Omega_T}]$ para $h=1, ..., 200$. Compare o resultado com a letra D. Apresente os gráficos das previsões.

```{r f serie}
# série AR(1)
y_t = ar1(
  t = 1000,
  phi_1 = 1.2,
  v = 5,
  h = 200,
  phi_0 = 500
)
```

```{r f graficos}
# série
plot(
  y_t, type = "l",
  xlab = "t, h",
  ylab = "Y"
)

# funções de autocorrelação
par(mfrow = c(1, 2))
acf(y_t, main = "", xlab = "defasagem", ylab = "FAC")
pacf(y_t, main = "", xlab = "defasagem", ylab = "FACP")
```

O modelo já era divergente, como evidenciado na questão 6.D. Na previsão continuou divergindo, nunca chegando na convergência apresentada quando $|\phi| < 1$.